【裁判字號】    97,台上,5997
【裁判日期】    971127
【裁判案由】    違反公職人員選舉罷免法
【裁判全文】
最高法院刑事判決            九十七年度台上字第五九九七號
上  訴  人  台灣高等法院高雄分院檢察署檢察官
上  訴  人  甲○○
（被告）
被      告  乙○○
選任辯護人  何俊墩律師
上列上訴人等因被告等違反公職人員選舉罷免法案件，不服台灣
高等法院高雄分院中華民國九十七年六月九日第二審判決（九十
七年度選上訴字第一號，起訴案號：台灣高雄地方法院檢察署九
十五年度選偵字第一二五號、九十六年度選偵字第一三、一四號
），提起上訴，本院判決如下：
    主  文
原判決關於乙○○被訴投票行賄及甲○○部分均撤銷，發回台灣
高等法院高雄分院。
    理  由
本件原判決撤銷第一審關於上訴人甲○○部分無罪之判決，依修
正前公職人員選舉罷免法規定，改判論處甲○○對於有投票權之
人，交付賄賂，而約其投票權為一定之行使罪刑。另以公訴意旨
略稱：被告乙○○為甲○○在ＸＸ－八七三號遊覽車上發放每人
新台幣（下同）五百元，為投票行賄罪之共同正犯云云，經原審
審理結果，認不能證明乙○○此部分被訴犯罪，因而維持第一審
所為乙○○此部分無罪諭知之判決，駁回檢察官在第二審此部分
之上訴。固非無見。
惟查：(一)、科刑判決書記載之犯罪事實，為論罪科刑、適用法律
之基礎，故凡與適用法律有關之事項，必須詳加認定、明確記載
，然後於理由內敘明其認定犯罪事實所憑之證據，方為合法。公
職人員選舉罷免法第九十九條第一項所規定之投票行賄罪，係以
具有投票權之人為行為人賄賂之對象；是行為人賄賂對象是否具
有投票權，為構成犯罪要件之重要事實，攸關犯罪構成要件之該
當性，自應於事實欄明確認定記載，始足為適用法律及判斷其適
用法律是否適當之根據，並於理由內詳為說明此項犯罪事實所憑
之證據及其認定之理由。原判決雖於事實欄記載甲○○要求有投
票權之選民乙○○及其他人（合計四十七人，下稱乙○○等四十
七人），於該次高雄市長選舉時投票支持黃俊英，但並未於理由
內對該賄選對象之乙○○等人是否俱屬有投票權之人，說明其所
憑之證據及認定之理由，自有判決理由不備之違法。(二)、上揭投
票行賄罪，以對於有投票權之人，行求、期約或交付賄賂或其他
不正利益，而約其不行使投票權或為一定之行使者為構成要件。
是此所稱之行求、期約、交付行為，係屬階段行為。行求賄選階
段，僅屬行賄者單方意思表示之行為，不以相對人允諾為必要。
至交付賄選階段，除行賄者有實行交付賄賂行為外，因對收受賄
賂者，刑法第一百四十三條有投票受賄罪之處罰規定，二者乃必
要共犯中之對向犯，以二個以上之行為者，彼此相互對立之意思
經合致而成立犯罪，雖不以收受者確已承諾，或進而為一定投票
權之行使為必要，仍須於行賄人交付賄賂或其他不正利益時，受
交付之相對人對其交付之目的已然認識而予收受，其交付賄賂或
其他不正利益之犯行始克成立，行賄者方成立交付賄賂罪。如行
賄者與受賄者無此意思合致或被拒絕時，則祇成立行求賄賂罪。
故有罪判決之事實內，對賄賂對象之有投票權之人就行賄者所交
付賄賂之目的有無認識？是否有受賄之意思而收受不正利益或賄
賂等犯罪構成要件有關之事項，自應明確記載，並於理由內說明
其憑以認定之證據與理由，方為適法。原判決對乙○○等四十七
人就甲○○交付五百元之目的是否均有認識？有無皆具受賄之意
思而收受賄賂？原判決就此並未於理由內說明其憑以認定之證據
，遽認古鋅銘應成立投票交付賄賂罪，亦有判決不備理由之違失
。(三)、對於被告有利或不利之證據，究應如何取捨，固屬事實審
法院自由判斷之職權，惟其判斷必須合乎論理法則與經驗法則。
倘其採證有悖於常理之推斷，即難謂與論理法則及經驗法則無違
。原判決於甲○○有罪判決之事實欄內認定：「甲○○在自己所
搭乘車號ＸＸ－八七三號遊覽車回程途中，請乙○○將二萬三千
五百元發給參加造勢之民家四十七人（含乙○○），每人五百元
。於發放五百元期間，甲○○發言要求大家投票支持黃俊英，假
藉參加選舉造勢為由發放每人五百元，而要求乙○○及其他有高
雄市長選舉投票權之人，為投票權之一定行使即投票給黃俊英；
乙○○等人明知五百元係其各人投票權應為一定行使之對價，仍
應允而收受之」（見原判決第三頁倒數第五行起至第四頁第四行
），復於理由內記載：「乙○○對於高雄市長選舉，基於投票受
賄之意思，自己亦有收受五百元（原判決論處乙○○投票受賄罪
刑部分，業已確定），其為甲○○在ＸＸ－八七三號遊覽車發放
現金，與李碧鳳（未經起訴）為甲○○在ＬＬ－一三八號遊覽車
發放現金，行為外觀並無不同，且兩人均認識五百元係向有投票
權人賄選之代價」等語（見原判決第十頁第十七行至第二十一行
）。如果無訛，乙○○既明知五百元係其投票權應為一定行使之
對價，仍應允而收受之，於甲○○發言要求大家投票支持一號黃
俊英之際，並持續發放五百元予車內其他有投票權之乘客行為，
第一審及原審判決猶謂乙○○與甲○○間無犯意聯絡與行為之分
擔，有無違背客觀存在之經驗法則？殊堪質疑。第一審未察，率
就此部分為乙○○無罪判決之諭知，非但與卷證資料不符，亦有
論理矛盾之違法。原判決關於此部分未予糾正，仍予維持，同有
違誤。以上，或為檢察官、甲○○上訴意旨所指摘，或係本院得
依職權調查之事項，應認原判決關於乙○○被訴投票行賄及甲○
○部分有發回更審之原因。另行為後法律有變更時，始應適用行
為時之法律，法律既無變更，即應依一般法律適用原則，適用裁
判時法，原判決竟適用行為時即修正前公職人員選舉罷免法第九
十條之一、第九十八條第三項規定。又依公職人員選舉罷免法規
定宣告褫奪公權者，仍應適用刑法第三十七條第二項，使其褫奪
公權之期間有所依憑，始為合法。更審時宜併注意及之。
據上論結，應依刑事訴訟法第三百九十七條、第四百零一條，判
決如主文。
中    華    民    國  九十七  年   十一   月  二十七  日
                      最高法院刑事第四庭
                          審判長法官  張  淳  淙
                                法官  劉  介  民
                                法官  張  春  福
                                法官  林  俊  益
                                法官  林  勤  純
      本件正本證明與原本無異
                                      書  記  官
中    華    民    國  九十七  年   十二   月    四    日
                                                      V


司法院資訊處製作；財團法人民間司法改革基金會備份。
